【裁判字號】    91,訴,3147
【裁判日期】    920722
【裁判案由】    塗銷抵押權登記
【裁判全文】
臺灣臺中地方法院民事判決  九十一年度訴字第三一四七號
    原      告  丁○○
                戊○○
    共      同
    訴訟代理人  乙○○律師
    複代理人    丙○○  住臺中.
    被      告  甲○○  住臺中.
    訴訟代理人  庚○○  住臺中.
右當事人間請求塗銷抵押權登記事件，本院判決如左：
    主      文
被告應將坐落臺中縣龍井鄉○○段一一九四、一一九五、一一九五─一地號土地原告
之應有部分共九分之二於民國八十四年十一月十六日以臺中縣清水地政事務所清字第
○二九八○六號所設定之新台幣佰萬元抵押權登記予以塗銷。
訴訟費用由被告負擔。
    事      實
甲、原告方面：
一、聲明：求為判決如主文所示。
二、陳述：
（一）原告二人與訴外人林瑞廷、林青籐、林崁、林文河、林文堂等五人共有坐落臺
      中縣龍井鄉○○段一一九四、一一九五、一一九五─一等地號三筆土地（下稱
      系爭土地），原告二人就系爭土地應有部分各九分之一，詎林瑞廷於民國八十
      四年十月間利用原告二人與林瑞廷以另二筆土地向臺中縣龍井鄉農會辦理貸款
      設定抵押權之際，盜用原告二人交付之印鑑及印鑑證明，持交訴外人庚○○代
      理被告至臺中縣清水地政事務所（下稱清水地政事務所）就系爭土地辦理新台
      幣（下同）三百萬元抵押權設定登記予被告。
（二）本件係林瑞廷前向庚○○陸續借款四百五十一萬元，林瑞廷嗣後方偽簽原告二
      人姓名，開立票面金額三百萬元、到期日為八十九年十一月十三日之本票（下
      稱系爭本票）交付庚○○，並設定抵押權予被告，原告二人並未向被告借款，
      亦無同意就林瑞廷所欠債務設定抵押權作為擔保，且未授權林瑞廷就系爭土地
      辦理抵押權設定予被告。
（三）兩造間債權債務關係及抵押權自始不存在，惟系爭土地仍有抵押權登記，對於
      原告之權益影響甚鉅，為此提起本件訴訟，求為判決如聲明所示。
三、證據：提出土地登記謄本三份、土地登記申請書、支票存款簿及本票各一份為證
    。
乙、被告方面：
一、聲明：求為判決駁回原告之訴。
二、陳述：
（一）系爭抵押權所擔保之債權，為原告與林瑞廷於八十四年十一月間一同向被告借
      貸之三百萬元（下稱系爭借款），借款當時原告二人在場並表示同意提供系爭
      土地設定抵押權以供擔保，且陳稱所借得款項由林瑞廷收受，被告嗣後即依指
      示將系爭借款匯至林瑞廷銀行帳戶。
（二）系爭借款係原告與林瑞廷三人向被告所借，原告二人並授權林瑞廷簽立借款契
      約書，被告則授權由庚○○辦理系爭借款訂約及設定抵押權事宜。
三、證據：提出契約書一份為證，並請求訊問證人己○○。
    理      由
一、原告起訴主張：訴外人林瑞廷於八十四年十月間利用原告二人與林瑞廷以另二筆
    土地向臺中縣龍井鄉農會辦理貸款設定抵押權之際，盜用原告二人交付之印鑑及
    印鑑證明，持交訴外人庚○○代理被告至臺中縣清水地政事務所（下稱清水地政
    事務所）就系爭土地辦理抵押權設定登記予被告。原告二人並未向被告借款，亦
    無同意或授權林瑞廷就林瑞廷所欠庚○○之債務提供系爭土地設定抵押權以供擔
    保，是兩造間債權債務關係及抵押權自始不存在，惟系爭土地仍有抵押權登記，
    對於原告之權益影響甚鉅，為此提起本件訴訟，求為判決如聲明所示等語。被告
    則以：原告二人與林瑞廷於八十四年十一月間共同向被告借貸系爭借款，並表示
    願提供系爭土地設定抵押以供擔保，所借得款項由林瑞廷收受，被告嗣後即依指
    示將系爭借款匯至林瑞廷銀行帳戶，後原告二人授權林瑞廷、被告則授權由庚○
    ○辦理系爭借款訂約及設定抵押權事宜等語，以為置辯。
二、本件爭點：
（一）系爭借款係何人向何人所借？
（二）原告之印章是否被盜用？其等有無授權林瑞廷辦理抵押權設定登記？
三、法院判斷：
（一）按當事人主張之事實，經他造於準備書狀內或言詞辯論時或在受命法官、受託
      法官前自認者，無庸舉證。又自認之撤銷，除別有規定外，以自認人能證明與
      事實不符或經他造同意者，始得為之。民事訴訟法第二百七十九條第一項、第
      三項分別定有明文。本件被告於本院審理時分別陳稱系爭借款係向被告訴訟代
      理人庚○○借款或稱由庚○○代理被告借款予林瑞廷等語（見本院九十一年十
      月三十一日及同年十二月五日準備程序筆錄），嗣本院就此一借貸關係貸與人
      究為被告或被告訴訟代理人庚○○之不明瞭情形，依職權闡明並命被告敘明及
      補充陳述，被告即自承系爭借款係被告訴訟代理人庚○○所出借並非向被告所
      借，僅因所借款項為被告所有，且公司為被告所經營，故要求將抵押權設定予
      被告等語（見本院九十二年一月九日準備程序筆錄）明確，其後被告雖改稱系
      爭借款為被告授權庚○○出借，並舉證人己○○為證。證人己○○於本院審理
      時固稱系爭借款為林瑞廷向被告所借等語。然與被告所稱系爭借款係證人向被
      告稱原告等人欲借款，且借款當時原告二人亦有陳稱欲借款等語（見本院九十
      二年三月二十日準備程序筆錄）不符，又證人復證稱系爭借款為被告訴訟代理
      人庚○○所交付，且其與庚○○至原告處所洽談系爭借款時，並無簽訂借貸契
      約或簽發票據等語明確（見本院九十二年五月十五日準備程序筆錄），足徵證
      人就系爭借款究為何人所借，及向何人所借等情均不清楚，其所為證言核屬事
      後迴護被告之詞，不足證明被告於本院審理時所為自認系爭借款係被告訴訟代
      理人庚○○為貸與人等語與事實不符，且原告亦未同意被告嗣後就先前自認之
      撤銷。故本件被告既已自認系爭借款之貸與人為庚○○而非被告，且被告就其
      自認之撤銷亦屬無據，堪認系爭借款債權人為被告訴訟代理人庚○○而非被告
      本人，不問系爭抵押權所擔保之借款是否原告與與林瑞廷共同借貸或僅林瑞廷
      一人所借，均無影響。
（二）按稱抵押權者，謂對於債務人或第三人不移轉占有而供擔保之不動產，得就其
      賣得價金受清償之權。次按抵押權不得由債權分離而為讓與，或為其他債權之
      擔保。民法第八百六十條、第八百七十條分別定有明文。是就抵押權性質上為
      擔保物權，係以確保債務之清償為目的，於債務人或第三人所有之物上所設定
      ，以取得擔保作用之定限物權，故抵押權需從屬於債權而存在，且需附隨於擔
      保債權始得讓與或為其他債權之擔保，若抵押權與債權分離而為他債權之擔保
      ，或債權人為同一債務人之他債權人之利益，得讓與其抵押權及次序，非唯於
      實際上無益，且有使法律關係趨於複雜（民法第八百七十條立法理由參照）。
      據此推論，抵押權既為擔保債權而存在，解釋上抵押權人必須為債權人。本件
      系爭抵押權所擔保債權之債權人既非被告，已如前述，揭諸上開法律規定及說
      明，則系爭抵押權即無擔保之債權存在，基於抵押權從屬性原則，抵押權即自
      始不存在，故被告以其為抵押權人而為抵押權設定登記即屬無據。
四、綜上所述，本件系爭抵押權所擔保債權之債權人為庚○○而非被告。從而，原告
    基於抵押權不存在，並本於物上請求權之規定請求被告應將系爭土地原告之應有
    部分共九分之二於民國八十四年十一月十六日以臺中縣清水地政事務所清字第○
    二九八○六號所設定之三百萬元抵押權登記予以塗銷，為有理由，應予准許。
七、本件判決基礎已臻明確，兩造其餘攻擊、防禦或證據方法，核與判決結果無影響
    ，爰不一一贅述，附此敘明。
據上論結，本件原告之訴為有理由，依民事訴訟法第七十八條，判決如主文。
中      華      民      國    九十二    年      七      月    二十二    日
                                    臺灣臺中地方法院民事第四庭
~B審判長法  官  張恩賜
~B      法  官  許秀芬
~B      法  官  戴博誠
右為正本係照原本作成
如對本判決上訴，須於判決送達後廿日內向本院提出上訴狀
中      華      民      國    九十二    年      七      月    二十二    日
~B法院書記官    蔡秀珍


司法院資訊處製作；財團法人民間司法改革基金會備份。
